【裁判字號】    92,簡,423
【裁判日期】    921006
【裁判案由】    綜合所得稅
【裁判全文】
臺北高等行政法院判決                              九十二年度簡字第四二三號
    原      告  甲○○
    被      告  財政部臺北市國稅局
    代  表  人  張盛和（局長）
    訴訟代理人  乙○○
右當事人間因綜合所得稅事件，原告不服財政部中華民國九十二年五月二日台財訴字
第○九二○○○○八七八號（案號：第00000000號）訴願決定，提起行政訴
訟。本院判決如左︰
    主  文
原告之訴駁回。
訴訟費用由原告負擔。
    事  實
一事實概要︰緣原告辦理民國（下同）八十九年度綜合所得稅結算申報時，漏報其配
  偶翟宗泉執行業務及利息所得計新臺幣（下同）五六八、四二九元，經被告查獲，
  被告原核定除補稅外，並就短漏稅額四二、五五三元，依法處○‧二倍罰鍰八、五
  ○○元。原告不服，申請復查，經被告於九十一年十一月二十七日以財北國稅法字
  第○九一○二二三九七七號復查決定，駁回申請，原告仍未甘服，提起訴願，亦遭
  決定駁回，遂向本院提起行政訴訟。
二兩造聲明：
  (一)原告聲明：訴願決定及原處分均撤銷。
  (二)被告聲明：駁回原告之訴。
三兩造之爭點：
  原告主張其配偶臺灣銀行儲蓄部利息所得，屬公務員退休養老保險給付之一部分，
  具強制儲蓄存款性質，應免納所得稅。原告未收到扣繳憑證，未申報該筆所得，並
  無故意、過失，不應受罰，是否可採？
  (一)原告主張：
    1.原告之配偶翟宗泉，在臺灣銀行營業部二於八十九年利息所得五六五、○五六
      元，為公務人員保險退休養老給付之利息。該保險退休養老給付由銓敘部核發
      ，再由中央信託局公務人員保險處簽發臺灣銀行營業部二付款之支票，交臺灣
      銀行營業部二依「退休公務人員公保養老給付金額優惠存款要點」辦理儲蓄存
      款，有相關機關之公文存檔可查。故該儲蓄存款及利息給付係依行政命令辦理
      ，存款利息乃退休養老公保給付之延長，本屬公務員退休養老保險給付之一部
      分，又具強制性質儲蓄存款，此與銀行一般依民法上存款之利息所得，法律性
      質自有不同。故臺灣銀行營業部二於每月給付利息時，並未依所得稅法第八十
      八條第一項規定，於實際給付利息時扣取綜合所得稅款，亦未依同法第九十二
      條第一項規定，於次年二月一日前將扣繳憑證填發申請人之配偶。因為上述利
      息給付，既為退休養老保險給付之一部分，又具強制性質儲蓄存款，依所得稅
      法第四條第一項第六款及第七款規定，應免納所得稅，被告將該部分免納所得
      稅之利息，核定為綜合所得稅額，認定原告漏報短報，並處以罰鍰，實有違誤
      。
    2.依司法院釋字第二七五號解釋，行政罰鍰必須行為人有故意或過失為前提，前
      開原告配偶之利息所得，臺灣銀行營業部二既並未於實際給付利息時，依所得
      稅法第八十八條第一項規定扣取綜合所得稅款，又未依同法第九十二條規定於
      次年二月一日前，將扣繳憑證寄發原告配偶，按扣繳憑證為繳納綜合所得稅之
      憑證，每年二月一日前各機關機構公司行號均將上年度扣繳憑證寄發納稅義務
      人，此不僅為前開法律規定，亦為行之有年眾所週知之事實，臺灣銀行營業部
      二既未將該筆扣繳憑證寄發原告配偶，原告無從得知應繳該筆綜合所得稅，原
      告既無故意，亦無過失，自不應受行政罰鍰。
  (二)被告主張：
    1.利息所得部分：被告原核定係依據臺灣銀行儲蓄部開立免扣繳憑單，核定原告
      之配偶利息所得五六五、○五六元，併課原告當年度綜合所得稅，核定其綜合
      所得總額為一、四一二、○一一元，淨額為八五二、○一一元。原告主張漏報
      其配偶臺灣銀行儲蓄部利息所得五六五、○五六元，係其配偶退休金優惠存款
      所生之孳息，該利息所得屬公務員保險給付之一部分，又具強制性質儲蓄存款
      ，屬免稅所得，應予註銷等情。經查原告於八十九年度退休時將領取之退休金
      存放於臺灣銀行儲蓄部，系爭利息所得縱係退休金所生之孳息，惟與原領取之
      退休金自非相同，是該退休金優惠存款所生之利息，其性質即屬所得稅法第十
      四條第一項第四類所規範之利息所得，且該退休金優惠存款係對原告配偶退休
      時所給與之優惠，並非強制性質儲蓄存款，原告主張應依所得稅法第四條第一
      項第六款及第七款規定免納所得稅，核不足採，被告原核定依前揭所得稅法第
      十四條第一項第四類規定，將前述利息所得併課原告八十九年度綜合所得稅，
      尚無不合。
    2.罰鍰部分：經查本件原告八十九年度綜合所得稅結算申報，漏報其配偶執行業
      務及利息所得計五六八、四二九元。是被告原核定除補稅外，另按漏稅額四二
      、五五三元，依法處○‧二倍罰鍰八、五○○元（計至百元）。本件系爭利息
      所得非屬免稅所得，已如前述。另原告主張，漏報系爭所得，係因臺灣銀行儲
      蓄部未於給付利息時，依規定扣取稅款，又未依規定將扣繳憑單寄發所致，並
      非故意漏報，請免處罰。查依規定系爭利息所得於給付時免予扣繳，且臺灣銀
      行儲蓄部已依規定，向稽徵機關列單申報，原告主張顯係誤解。又原告之配偶
      既有該項所得，即應依所得稅法第七十一條規定辦理申報，非待稽徵機關通知
      或收到扣繳憑單始負申報責任，又扣繳憑單為抵繳稅款之依據，非申報所得之
      唯一憑據，原告亦可向原扣繳單位查詢或申請補發，尚不能以未收到扣繳憑單
      而免其申報義務，是其配偶既有該項所得而漏未申報，縱非故意，仍難卸免其
      過失漏報之責任，參諸司法院釋字第二七五號解釋及稅法規定，自仍應受罰。
      原告主張，核無足採，原處罰鍰並無違誤。
    理  由
一按「個人之綜合所得總額，以其全年左列各類所得合併計算之︰…第四類︰利息所
  得︰凡公債、公司債、金融債券、各種短期票券、存款及其他貸出款項利息之所得
  。」為行為時所得稅法第十四條第一項第四類所明定。「納稅義務人應於每年二月
  二十日至三月底止，填具結算申報書，向該管稽徵機關，申報其上一年度內構成綜
  合所得總額或營利事業收入總額之項目及數額，以及有關減免、扣除之事實，並應
  依其全年應納稅額減除暫繳稅額、尚未抵繳之扣繳稅額及可扣抵稅額，計算其應納
  之結算稅額，於申報前自行繳納。．．．」、「納稅義務人已依本法規定辦理結算
  申報，但對依本法規定應申報課稅之所得額有漏報或短報情事者，處以所漏稅額兩
  倍以下之罰鍰。」分別為行為時所得稅法第十四條第一項第四類、第七十一條第一
  項及第一百十條第一項所明定。次按「納稅義務人如為中華民國境內居住之個人，
  或在中華民國境內有固定營業場所之營利事業，按左列規定扣繳：：：三、利息按
  左列規定扣繳：：：（二）軍、公、教退休（伍）金優惠存款之利息免予扣繳，但
  應準用所得稅法第八十九條第三項之規定，由扣繳義務人列單申報該管稽徵機關。
  」為行為時各類所得扣繳率標準第二條第三款第二目所明定。復按「‧‧‧但應受
  行政罰之行為，僅須違反禁止規定或作為義務，而不以發生損害或危險為其要件者
  ，推定為有過失，於行為人不能舉證證明自己無過失時，即應受處罰。．．．」司
  法院釋字第二七五號解釋可資參照。
二查本件原告八十九年度綜合所得稅結算申報，漏報其配偶翟宗泉執行業務及利息所
  得三、二五○元、五六五、○五六元及一二三元共三筆計五六八、四二九元，此有
  違章案件漏稅額計算表（兼代移案單）附原處分卷可稽，原告就其中台灣銀行儲蓄
  部利息所得五六五、○五六元起訴爭執，主張該筆所得屬公務員退休養老保險給付
  之一部分，具強制儲蓄存款性質，應免納所得稅，原告亦未收到扣繳憑單，未申報
  該筆所得，並無故意、過失，不應受罰，詳如其事實欄所載理由等語。惟查原告之
  配偶翟宗泉於退休時將領取之退休金存放於台灣銀行儲蓄部，該退休金優惠存款係
  對原告配偶退休時所給與之優惠，既非強制儲蓄存款性質，亦非公教保險之保險給
  付，該優惠存款所生孳息即系爭利息，即屬首揭所得稅法第十四條第一項第四類所
  稱之利息所得，自應併課當年度綜合所得稅。又上開優惠存款之利息，原告自承知
  悉有按月撥入其配偶之帳戶，經記明筆錄在卷可稽，原告既知悉其配偶有該筆利息
  所得，依法即有合併申報繳納綜合所得稅之義務，尚不能以未收到扣繳憑單而解免
  申報義務，其應申報而漏未申報，縱非故意，亦難謂無過失，被告酌情予以裁處罰
  鍰八、五○○元（計至百元止），亦無不合，原告所訴各節，均不足採。
三綜上說明，本件被告對原告所為補稅裁罰處分，揆諸首揭規定及說明，核無違誤，
  訴願決定，予以維持，亦無不合，原告起訴意旨，非有理由，應予駁回。
四據上論結，本件原告之訴為無理由，依行政訴訟法第二百三十六條、第九十八條第
  三項前段，判決如主文。
中      華      民      國    九十二    年      十      月      六      日
                            臺 北 高 等 行 政 法 院  第 一 庭
                                                     法    官  黃本仁
右為正本係照原本作成。
本件以訴訟事件所涉及之法律見解具有原則性者為限，始得於本判決送達後二十日內
向本院提出上訴狀並表明上訴理由，如已於本判決宣示後送達前提起上訴者，應於判
決送達後二十日內補具上訴理由（均按他造人數附繕本），且經最高行政法院許可後
方得上訴。
中      華      民      國    九十二    年      十      月      七      日
                                                     書 記 官  姚國華


司法院資訊處製作；財團法人民間司法改革基金會備份。
